【裁判字號】    94,重訴,156
【裁判日期】    950329
【裁判案由】    返還公司財產
【裁判全文】
臺灣臺南地方法院民事判決             94年度重訴字第156號
原      告  偉鎮實業股份有限公司
法定代理人  丙○○
訴訟代理人  曾子珍律師
被      告  乙○○
            丁○○
            甲○○
上列當事人間請求返還公司財產事件，本院於民國九十五年三月
十五日辯論終結判決如下:
    主  文
原告之訴及假執行之聲請均駁回。
訴訟費用由原告負擔。
    事實及理由
一、本件被告丁○○、甲○○一人均經二次以上之合法通知，未
    於最後言詞辯論期日到場，核無民事訴訟法第三百八十六條
    所列各款情形，爰依職權宣示由原告一造辯論而為判決。
二、原告主張：
（一）聲明：求為判決被告應給付原告新台幣（下同）六百零九
      萬一千七百十三元，及自民國（下同）九十一年十月二十
      七日起至清償日止，按週年利率百分之五計算之利息，並
      陳明願供擔保，請求宣告假執行。
（二）陳述：
    一被告乙○○原為原告公司之董事長，被告丁○○、甲○○
      則為原告公司先後任主辦會計人員，原告公司於九十一年
      十月二十七日召開董事會改選丙○○為新任董事長，前任
      董事長被告乙○○既已卸任，自應將公司事務進行之狀況
      ，明確報告其顛末，並將原告公司所有之財產、物品交還
      原告公司，惟被告乙○○卻不為報告顛末，亦拒不將公司
      之財產及印鑑、存摺、印章及帳冊等物品交還原告公司，
      經原告公司提出返還印鑑章之訴，經鈞院九十二年度南簡
      字第三一０號及九十二年度簡上字第一五七號判決確定被
      告乙○○應將原告公司及乙○○經濟部存留印鑑章一枚、
      公司執照、營利事業登記證原本各一件及萬通銀行東台南
      分行開設之存款帳戶帳號000-000-0000000-0號之銀行存
      摺一本暨原告公司及乙○○等往來銀行存留印鑑章各一枚
      交還原告公司，被告乙○○於判決確定才將原告公司印鑑
      提存於法院，但其他公司財產，被告仍然未交還原告公司
      。依九十一年度資產負債表所載，原告公司應尚有現金二
      百九十四萬六千三百九十三元、銀行存款五十九萬三千零
      三十三元、存貨三百零三萬零六百九十六萬元等財產，但
      經原告公司法定代理人丙○○在被告乙○○將公司印鑑提
      存在法院後，在九十二年十月十六日至銀行查詢原告公司
      之帳戶存款後發現，萬通銀行前揭帳戶剩餘十九萬餘元，
      合作金庫0000000000000號帳戶只剩八元，合作金庫號一
      個帳戶000000000000剩十一餘萬元，全部只剩三十一萬餘
      元，其他公司財產均已去向不明，嗣原告公司發函被告要
      求歸還公司九十一、九十二年度帳冊、傳票、進銷項憑證
      及產品庫存及明細表，被告竟互相推卸其責任，被告乙○○推稱公司所有業務、庫存、零用金皆已交由公司會計甲○○處理，被告甲○○則推稱公司庫存、帳冊及現金均放
      在台南市○○○○街五二號一樓（該處原為被告乙○○名
      下之房屋，卻於九十二年四月二十四日不實過戶於被告丁○○之名下，原告公司根本無從進入該屋），以上事實有
      存證信函可證。而實際上應是被告利用九十一年十月二十
      七日至九十二年十月三十日該段期間共同掏空原告公司財
      產。
    二按「因故意或過失，不法侵害他人之權利者，負損害賠償
      責任。故意以背於善良風俗之方法，加損害於他人者亦同
      。」「數人共同不法侵害他人之權利者，連帶負損害賠償
      責任；不能知其中孰為加害人者，亦同。造意人及幫助人
      ，視為共同行為人。」民法第一百八十四條第一項、第一
      百八十五條定有明文。次按「公司與董事之關係，除本法
      另有規定外，依民法關於委任之規定。」公司法第一百九
      十二條第四項定有明文。而「受任人應將委任事務進行之
      狀況，報告委任人，委任關係終止時，應明確報告其顛末
      。」「受任人因處理委任事務，所收取之金錢、物品及孳
      息，應交付於委任人。受任人以自己之名義，為委任人取
      得之權利，應移轉於委任人。」「受任人為自己之利益，
      使用應交付於委任人之金錢或使用應為委任人利益而使用
      之金錢者，應自使用之日起，支付利息。如有損害，並應
      賠償。」民法第五百四十條至第五百四十二條定有明文。
    三被告乙○○為原告公司前任負責人，被告丁○○為原告公
      司前任會計，均應依善良管人之注意義務，將公司財產辦
      理移交，但被告等均未辦理，竟共同掏空公司財產，涉有
      業務侵占或背信犯嫌，業經原告公司提出告訴，目前在偵
      查中，核其所為，已構成侵權行為，依前揭民法第一百八
      十四條第一項、第二項及第一百八十五條之規定，原告公
      司自得依侵權行為之法律關係，請求被告等負連帶損害賠
      償責任。此外被告乙○○卸任未移交公司財產，而公司請
      求其交付，除合於侵權行為，原告得行使損害賠償請求權
      外，其基本之法律關係，乃為委任契約返還處理事務所收
      取金錢之請求權，原告亦得基於委任契約所生之上開請求
      權，請求被告返還原告公司之財產，並得請求自其使用之
      日起，支付利息。又以一訴請求計算及被告因該法律關係
      所應為之給付者，得於被告為計算之報告前，保留關於給
      付範圍之聲明，民事訴訟法第二百四十五條定有明文。經
      原告以九十一年度資產負債表所載，配合九十二年度一至
      十月之營業稅申報四０一報表計算出每月之銷貨、進貨金
      額，再健保投保資料扣除相關薪資支出後，計算出原告公
      司於九十二年十月底，應尚有六百零九萬一千七百十三元
      之現金，但以上金額仍待被告乙○○將公司事務進行之狀
      況，明確報告其顛末後始能確定，故關於給付範圍，應暫
      為保留；且因原告不知被告何時使用公司之金錢，請求自
      九十一年十月二十七日被告乙○○卸任之日，即其應移交
      財產之日起算利息。
    四按聲明書證，係使用他造所執之文書者，應聲請法院命他
      造提出，法院認應證之事實重要，且舉證人之聲請正當者
      ，應以裁定命他造提出文書。下列文書，當事人有提出之
      義務：一、該當事人於訴訟程序中曾經引用者。二、他造
      依法律規定，得請求交付或閱覽者。三、為他造之利益而
      作者。四、商業帳簿。五、就與本件訴訟有關之事項所作
      者。又當事人無正當理由不從提出文書之命者，法院得審
      酌情形，認他造關於該文書之主張或依該文書應證之事實
      為真實。民事訴訟法第三百四十二條第一項、第三百四十
      三條、第三百四十四條第一項、第三百四十五條第一項分
      別定有明文。本件現有由會計師查核原告公司之會計帳目
      之必要，為利於會計師查核，聲請法院命被告提出被告公
      司之下列文書：萬通銀行東台南分行，帳號0000000000
      0000號、合作金庫東台南分行，帳號000000000000-0號及
      000000000000-0號等帳號，自九十一年十月一日起至九十
      二年十月三十一日止之存摺。九十二年一月至十月之總
      分類帳、現金簿、分錄簿、進貨簿、銷貨簿、存貨簿。
      九十二年一月至十月之進銷項憑證（含二聯式、三聯式統
      一發票之銷項憑證及進貨發票、收等進項憑證）。九十
      二年一月至十月之營業稅申報書、繳款書、薪資表、各類
      所得繳款書。截至九十二年十月底止之存貨及固定資產
      、庫存明細表。請會計師依被告所提之資料，彙整正確
      報表。被告乙○○於開庭時陳稱是原告不辦理交接，並不
      實在，因原告公司於九十一年十月二十七日召開董事會改
      選丙○○為新任董事長，被告乙○○本應於斯時卸任並辦
      理交接，將以上文書移交公司新任負責人，並會同會計人
      員依公司帳冊交接庫存、現金、財產，而原告公司亦曾發
      函要求歸還，但被告並未歸還，又因被告乙○○不配合交
      接，亦拒不將原告公司之財產及印鑑、存摺、印章及帳冊
      等物品交還原告公司，原告公司遲遲無法辦理變更登記，
      不已必須透過法律途徑提出返還印鑑章之訴，取得公司相
      關印鑑後才能辦理變更登記，但被告乙○○於判決確定只
      將原告公司印鑑提存於法院，但其他公司財產，仍然未交
      還公司，故並非原告不辦理交接。被告在原告公司請求移
      交公司財產時，互相推卸其責任，被告乙○○推稱公司所
      有業務、庫存、零用金皆已交由公司會計甲○○處理，被
      告甲○○則推稱公司庫存、帳冊及現金均放在台南市○○○○街52號一樓，但原告公司既非所有人也無鑰匙，根本無
      法進入該屋，亦無帳冊可茲點交。另被告乙○○當庭表示
      原告公司應與屋主商量付租金事宜，要取回公司物品應找
      屋主等語，然台南市○○○○街52號一樓房屋原為被告乙○○所有，於九十二年四月二十四日已不實過戶於被告丁○○名下（丁○○則稱是被告乙○○之姐郭素環信託登記在
      其名下），丁○○於九十二年十一月以登記名義人身份至
      南區國稅局表該屋不租給偉鎮公司，於是南區國稅局發文
      給原告公司，稱有營業地址不符未辦理變更登記之情形，
      丁○○既表明房屋不租給原告公司，原告公司也未使用，
      又何需付稱金，而無論該屋屋主為丁○○或郭素環，均與
      被告乙○○關係密切，乙○○均能自由進出該屋，且其有
      移交公司財產之責任，實無由以該易主為卸責之詞。
    五又以一訴請求計算及被告因該法律關係所應為之給付者，
      得於被告為計算之報告前，保留關於給付範圍之聲明，民
      事訴訟法第二百四十五條定有明文，經原告以九十一年度
      資產負債表所載，配合九十二年度一至十月之營業稅申報
      四０一報表計算出每月之銷貨、進貨金額，再依健保投保
      資料扣除相關薪資支出後，計算出原告公司於九十二年十
      月底應尚有六百零九萬一千七百十三元之現金，但以上金
      額仍有待告乙○○將公司事務進行之狀況，明確報告其顛
      末後始能確定，故關於給付範圍，應暫為保留，且因原告
      不知被告何時使用公司之金錢，故請求自九十一年十月二
      十七日被告乙○○卸任之日，即其應移交財產之日起算利
      息。如被告不提出前揭應提出之帳冊資料等文件，原告起
      訴請求被告返還者，即為九十二年十月間被告實際離開當
      時之公司財產，當時原告公司之財產狀況既有九十一年度
      資產負債表及九十二年一至十月之四０一報表可資認定，
      且以上資料均為被告自行向國稅局申報並已經國稅局查帳
      完畢，即無所謂財產狀況不明之情況，又在此之後原告公
      司即已歇業，財產狀況再無任何變動，亦無所謂無法認定
      之問題，應無清算之必要。而原告所為給付之訴，給付之
      訴之內容即包括確認之訴在內，故於審理時本可一併確認
      被告應返還財產之範圍，應無須另訴請求清算。
（三）證據：提出台南簡易庭九十二年度南簡字第三一０號、九
      十二年度簡上字第一五七號判決各一份、原告公司九十一
      年資產負債表一份、存證信函影本五份、原告公司健保投
      保資料一份、原告公司九十二年十月公司損益表及資產負
      債表及營利事業所得稅結算申報書影本各一份等為憑。
三、被告抗辯：
（一）聲明：求為判決原告之訴及假執行之聲請均駁回，並陳明
      如受不利之判決，願供擔保請准宣告免為假執行。
（二）陳述：
    一依據九十三年度偵字第一０四九０號，鈞院刑事庭於九十
      四年二月十八日判決，本人及公司會計人員並無涉嫌業務
      侵佔、違反商業會計法、偽造文書行為，自無原告所云共
      同淘空公司財產，侵權行為之可言。
      原告公司法定代理人丙○○，原任原告公司業務經理一職
      已數年，於九十一年八月十一日未辦理交接即離職，本人
      以存證信函通知，仍置之不理，原告亦偉鎮公司銀行借款
      之連帶保證人，原告公司九十一年八月三十一日到期之銀
      行借款，其亦不出面處理，任由公司自生自滅，逕至其另
      設立之惠合美儀器有限公司（營業性質與偉鎮公司相同，
      原告亦為惠合美儀器有限公司之負責人）上班，原告不僅
      撞攏偉鎮公司業務人員至惠合美公司上班，更以其為惠合
      美公司業務身份，爭搶偉鎮公司客戶，可見原告其用心，
      另有預謀致違鎮公司於倒弊。
    二原告自稱九十一年十月二十七日召開董事會取得董事長之
      職務，也稱本人已卸任，既為公司董事長，自應前來公司
      辦理職務交接，負責公司營運事宜，然自九十一年十月二
      十七日至九十二年十月三十一日止，原告皆未前來公司上
      班，本人于知該至何處，以何種方式辦理職務交接？九十
      二年九月二十二日本人已將偉鎮公司存摺及印鑑提存於台
      灣台南地方法院，原告竟以偽造證件至經濟部變更為偉鎮
      公司負責人，且將偉鎮公司銀行帳戶陸續作變更，更將偉
      鎮公司於往來廠商中之通訊地址變更至惠合美儀器有限公
      司，致會計小姐在無進貨與存摺可處理帳務情形下，又苦
      等無原告出面作說明，於九十二年十月三十一日提出離職
      ，而偉鎮公司營業地址至今仍設立在台南市○○○○街五
      十二號。
    三原告丙○○於九十三年八月七日始通知會計人員甲○○，
      其為偉鎮公司負責人，並要求辦理交接，然甲○○早已於
      九十二年十月三十一日以存證信函通知離職，與公司帳款
      事宜，更於九十三年八月十日以存證信函通知原告，偉鎮
      公司庫存、帳冊、現金皆存放在台南市○○○○街五十二
      號，原告丙○○，被告乙○○、丁○○於九十三年度偵字
      第一０四九０號刑事內，亦有初步達成共識，原告於償付
      公司租金後，屋主即應將偉鎮公司資產歸還予原告，但時
      至今日，原告仍不予回應，置之不理。
（三）證據：提出九十三年度偵字第一０四九０號不起訴處分書
      一份、偉鎮公司變更登記卡一份、提存書二紙、存證信函
      四份、照片一份等為憑。
三、本件原告起訴請求被告三人連給付原告六百零九萬一千七百
    十三元，所持理由略以：被告乙○○係原告公司原董事長，
    被告丁○○、甲○○則為原告公司先後任主辦會計人員，嗣
    原告公司董事會改選丙○○為新任董事長，被告乙○○並未
    履行移交手續，原告依九十一年度資產負債表，配合九十二
    年度一至十月之營業稅申報四０一報表計算出每月之銷貨、
    進貨金額，再健保投保資料扣除相關薪資支出後，計算出原
    告公司於九十二年十月底，應尚有六百零九萬一千七百十三
    元之現金，因被告乙○○迄未將原告公司之帳冊等資料移交
    ，致原告公司無法進行結算，乃以本訴，請求被告乙○○應
    將公司帳冊等資料移交，與原告進行結算關於公司短少之資
    產，在結算完成前，先以初步審核之六百零九萬一千七百十
    三元而為一部之請求等語。被告乙○○則略以：有關公司之
    帳冊資料等，並非伊不移交予原告之現任負責人，係因原告
    公司現任負責人丙○○原任業務經理，於九十一年八月十一
    日未辦理交接即離職，而九十一年十月二十七日改選丙○○
    為新任董事長後，至九十二年十月三十一日之期間，丙○○
    均未到原告公司上班，以致伊無法辦理交接，現所有帳冊資
    料等均放置在原告公司營業處所－台南市○○○○街52號，原
    告公司原應允清償租金後，屋主即將原告公司資產歸還予原
    告，乃原告公司迄未與該營業所之屋主解決租金事宜，以致
    迄原告公司無法取回公司之帳冊資料及資產等語置辯；被告
    甲○○則以：伊任職公司會計一職，因原告公司新任董事丙○○將公司地址變更，致其無進貨與存摺可處理帳務，又無
    原告董事長丙○○出面作說明，乃於九十二年十月三十一日
    提出離職，並以存證信函告知原告負責人丙○○，有關原告
    公司之庫存、帳冊、現金等皆存放在原址台南市○○○○街52
    號等語為辯；被告三人共同辯稱：被告三人並無涉嫌業務侵
    占、違反商業會計法、偽造文書之行為，亦無原告所指共同
    掏空公司財產、侵權行為可言。
四、本件原告基於侵權行為損害賠償請求權及委任契約之法律關
    係，請求被告三人連帶給付原告六百零九萬一千七百十三元
    之短少財產，其先決條件為原告應提出公司財務狀況，於原
    告公司改選董事長之九十一年十月二十七日時之財務狀況，
    及至原告主張至九十二年十月十六日止之初步結算時，原告
    公司之財務狀況，此二時點之公司財務狀況短少之情形，而
    其短少係因被告三人之故意或過失或違背委任契約所造成者
    是原告主張應先行進行結算。而原告公司要進行結算，其前
    提要件需要找出原告公司之所有帳冊資料，關於此帳冊資料
    ，原告雖主張係被告所持有，並有提出之義務云云，惟被告
    辯稱有關公司之帳冊資料等，現仍存放在原告公司之原址即
    台南市○○○○街52號，核對被告甲○○於九十三年八月十日
    寄送於原告之台南灣裡郵局第28號存證信函所載內容：「故
    本人於十月三十一日以存證信函通知你，公司所有庫存、帳
    冊和現金等公司財產都放於台南市○○○○街52號一樓．．」
    ，其抗辯內容始終如一，乃原告迄未先解決原告公司與該台
    南市○○○○街52號屋主間之租賃糾紛，致迄無法查證被告等
    所言所有原告公司之所有庫存、帳冊和現金等公司財產都放
    於台南市○○○○街52號一樓等語是否真實，而原告亦迄未就
    其主張原告公司之帳冊資料等現均由被告等持有中之事實，
    提出證據以明，則原告主張被告有提出其公司之帳冊資料義
    務云云，核不足採。
五、有關原告公司所有之庫存、帳冊和現金等公司財產，依一般
    社會關念，多係存放在公司之營業處所，原告公司舊有之營
    業處所既在台南市○○○○街52號，原告又無其他證據足資認
    定其所有之庫存、帳冊和現金等公司財產現由被告持有中，
    自應先行至舊有之營業處所既在台南市○○○○街52號查對。
    原告雖另主張該舊有之營業處所既在台南市○○○○街52號之
    所有權人係被告乙○○，惟依台灣台南地方法院檢察署九十
    三年度偵字第一０四九０號不起訴處分書所認定之事實，系
    爭建物業已由乙○○出賣予其姐郭素環，並信託登記在被告
    丁○○名下，則實際處分權人為郭素環。茲原告公司既因積
    欠租金，房屋所有權人要求原告支付積欠之租金後，始得進
    入該建物內，則原告自應先行就其與該建物之所有權人之租
    賃糾紛先行解決，尚不得謂被告乙○○有同意其進入前揭房
    屋取回其所有之庫存、帳冊和現金等公司財產之義務。
六、綜上所述，本件原告不論係基於侵權行為損害賠償請求權，
    抑或基於委任關係，起訴請求被告結算，並暫以初步結算所
    得之損害額六百零九萬一千七百十三元為被告三人連帶給付
    金額，惟原告結算所需之帳冊資料等，並無證據係由被告中
    之一人所持有中，而原告尚未與原告公司舊有之營業處所台
    南市○○○○街52號之屋主解決租賃糾紛，以致無法取得原告
    公司之帳冊資料等進行結算，則不能進行結算之原因，來自
    於原告與屋主間之租賃紛爭尚未解決，並無證據足以證明未
    能進行結算之原因係可歸責於被告中之一人，則原告起訴請
    求被告協同進行結算，並請求其中初步估計之損害額六百零
    九萬一千七百十三元及自九十一年十月二十七日起至清償日
    止，按週年利率百分之五計算之利息，核屬無憑，應予駁回
    ，其假執行之聲請亦失所附麗，應併予駁回。
七、因本案事證已臻明確，兩造其餘主張陳述及所提之證據，均
    毋庸再予審酌，附此敘明。
八、據上論結：本件原告之訴為無理由，並依民事訴訟法第三百
    八十五條第一項前段、第七十八條，判決如主文。
中    華    民    國    95    年    3     月    29    日
                  民事第二庭    法    官  王國忠
以上為正本係照原本作成。
如對本判決不服，須於判決送達後二十日內向本院提出上訴狀。
中    華    民    國    95    年    4     月    6     日
                                書 記 官  楊建新


司法院資訊處製作；財團法人民間司法改革基金會備份。
